---
title: "Diabetes"
author: "Yoseba"
format:
   html:
     toc: true
     html-math-method: katex
     embed-resources: true
     self-contained-math: true
     df-print: kable
editor: source
---
```{r}
library(tidyverse)
```
```{r}
diabetes = read_delim("../data/ensanut2020_diabetes.csv", delim = ";")
head(diabetes)
```
```{r}
install.packages("janitor")

```
```{r}
library(janitor)
```

Glimpse es como un .info 
Clean_names, limpia los nombres de las columnas, pone todo en minusculas y elimina espacios

```{r}
diabetes = diabetes |>
            clean_names()
glimpse(diabetes)
```
La variable h0902a es la que nos da información sobre el estatus de la persona.

Valores iguales a 1 identifican personas con diabetes, mientras que valores iguales a 9 a personas sanas.
Case_when es como un if.

```{r}
data = diabetes |>
        mutate(dx = case_when(h0902a == 1 ~ "diabetes",
                              h0902a == 9 ~ "no_diabetes"))
```
contains va a seleccionar que al menos contenga la palabra valor
```{r}
data = data |>
        select(sexo, edad, dx, contains("valor"))
head(data)
```
!is.na va a eliminar los nulos de la columna dx
```{r}
data = data |>
        filter(!is.na(dx))
```
```{r}
glimpse(data)
```
mutate sirve para modificar/crear cosas
across aplica lo que esta del lado derecho de la formula a todo lo del lado izquierdo
. significa que es todo lo del input, todo lo que esta dando
"\\." representa el punto 
y  convierte a numeros numericos

```{r}
data = data |>
        mutate(across(contains("valor"), ~ as.numeric(str_replace(., ",", "\\."))))
glimpse(data)
```
```{r}
install.packages("tidymodels")
```

```{r}
library(tidymodels)
```

```{r}
set.seed(1234)
diabetes_split = initial_split(data, prop = 0.7)
```

```{r}
diabetes_train = training(diabetes_split)
diabetes_test = testing(diabetes_split)
```
```{r}
install.packages("e1071")
```
```{r}
library(e1071)
```
```{r}
NB_cl = naiveBayes(dx ~ ., data = diabetes_train)
```
```{r}
y_pred = predict(NB_cl, newdata = diabetes_test)
```

```{r}
cm = table(diabetes_test$dx, y_pred)

```
```{r}
sum(diag(cm))/sum(cm)
```



