---
title: "Situación Problema: Entrega 1"
author: "Yoseba & Pedro & Santiago"
format:
   html:
     toc: true
     html-math-method: katex
     embed-resources: true
     self-contained-math: true
     df-print: kable
editor: source
---
### Extracción de datos

```{r}
data = read.csv("../data/eod_2017_csv/tviaje_eod2017/conjunto_de_datos/tviaje.csv", stringsAsFactors = TRUE)
head(data)
```


#### Diccinario de columnas:

```{r}
diccionario = read.csv("../data/eod_2017_csv/tviaje_eod2017/diccionario_de_datos/diccionario_datos_tviaje.csv", stringsAsFactors = TRUE)
print(diccionario)
```

Se renombraran las columnas de esta manera

edad = A
sexo = S
estrato = E
p5_11a = D 
p5_9_1 = T1
p5_10_2 = T2
p5_15_01 = C
p5_15_07 = B
p5_15_09 = M
p5_15_02 = Mi
p5_15_05 = Me
p5_15_06 = M1
p5_15_08 = Au
p5_15_11 = Mx
p5_15_10 = Tr
p5_15_12 = Tl
p5_15_13 = Ts

Significado de cada columna:

A = Edad
S = Sexo 
E = Estrato
D = ¿Qué tipo de lugar fue el destino de su viaje?
T1 = ¿A qué hora comenzó?
T2 = ¿A qué hora terminó?
C = ¿cuántas veces usó 01 Automóvil?
B = ¿cuántas veces usó 07 Bicicleta?
M = ¿cuántas veces usó  09 Moto?
Mi = ¿cuántas veces usó 02 Colectivo/Micro?
Me = ¿cuántas veces usó  05 Metro?
M1 = ¿cuántas veces usó 06 Autobús RTP o M1?
Au = ¿cuántas veces usó 08 Autobús?
Mx = ¿cuántas veces usó 11 Metrobús o Mexibús?
Tr = ¿cuántas veces usó 10 Trolebús?
Tl = ¿cuántas veces usó 12 Tren ligero?
Ts = ¿cuántas veces usó 13 Tren suburbano?


```{r}
columnas_deseadas = c("edad", "sexo", "p5_11a", "estrato", "p5_9_1", "p5_10_2", 
                     "p5_15_01", "p5_15_07", "p5_15_09", "p5_15_02", 
                     "p5_15_05", "p5_15_06", "p5_15_08", "p5_15_11", 
                     "p5_15_10", "p5_15_12", "p5_15_13")

df_seleccionado = data[, columnas_deseadas]

names(df_seleccionado) = c("A", "S", "D", "E", "T1", "T2", 
                          "C", "B", "M", "Mi", "Me", "M1", 
                          "Au", "Mx", "Tr", "Tl", "Ts")

df_seleccionado
```

```{r}
sexo = read.csv("../data/eod_2017_csv/tviaje_eod2017/catalogos/sexo.csv", stringsAsFactors = TRUE)
head(sexo)
```

Hombre corresponde a **sexo = 1**

Mujer corresponde a **sexo = 2**


### Querie 1

Para personas  jóvenes de estrato bajo, ¿qué es más probable que su viaje dure más de 30 minutos o que dure menos?

Para este querie vamos a ocupar las siguientes columnas:
A, E, T1, T2

```{r}
library(bnlearn)
```

```{r}
data_1 = df_seleccionado[, c("A", "E", "T1", "T2")]

data_1
```
```{r}
data_convertida = as.data.frame(lapply(data_1, as.factor))
data_convertida
```


```{r}
best_dag = hc(data_convertida)
```


```{r}
modelstring(best_dag)

```
```{r}
score(best_dag, data = data_convertida, type = "aic")
```
```{r}
graphviz.plot(best_dag, shape = "ellipse")

```
```{r}
bn = bn.fit(best_dag, data = data_convertida)
```

```{r}
prob_mas_30 <- cpquery(bn, 
                       event = (as.numeric(as.character(T2)) - as.numeric(as.character(T1)) > 30), 
                       evidence = (E == "1" & as.numeric(as.character(A)) < 18), 
                       n = 10^6)

prob_mas_30
```

```{r}
prob_menos_30 <- cpquery(bn, 
                       event = (as.numeric(as.character(T2)) - as.numeric(as.character(T1)) <= 30), 
                       evidence = (E == "1" & as.numeric(as.character(A)) < 18), 
                       n = 10^6)

prob_menos_30
```

Lo mas probable es que el viaje dure menos de 30 minutos con una probabilidad de 0.821.

### Querie 2: 
¿Quién gasta más en transporte, las personas adultas que son mujeres y van a sus trabajos? ¿O las mujeres jóvenes que van a sus hogares?

### Querie 3: 
¿Qué tan probable es que una persona viaje entre semana con un transporte privado dado que sea una mujer entre 60 y 80 años?

## Querie 4: 
¿Los viajes en estratos bajos tienden a ser más largos en transporte público que en automóvil?

